【裁判字號】    89,訴,449
【裁判日期】    890426
【裁判案由】    偽造有價證券
【裁判全文】
臺灣板橋地方法院刑事判決                          八十九年度訴字第四四九號
    公  訴  人  臺灣板橋地方法院檢察署檢察官
    被      告  丁○○○
                戊○○
    右  二  人
    指定辯護人  甲○
    被      告  丙○○
右列被告因偽造有價證券案件，經檢察官提起公訴（八十八年度偵字第二五九九七、
二五九九八號），甲○判決如左：
    主  文
戊○○教唆意圖供行使之用，而偽造有價證券，處有期徒刑壹年柒月。如附表所示本
票參紙上發票人欄偽造「乙○○」之署押共參個沒收。
丁○○○意圖供行使之用，而偽造有價證券，處有期徒刑壹年陸月，緩刑貳年。如附
表所示本票參紙上發票人欄偽造「乙○○」之署押共參個沒收。
丙○○無罪。
    事  實
一、戊○○參加以丙○○為會首之互助會三會，因丙○○積欠戊○○會款新台幣（下
    同）七十二萬五千元未為清償，戊○○為追討債務，於民國八十八年七月十八日
    至丙○○位於台北縣新莊市○○路二八八巷五一號二樓住處，丙○○因不識字而
    委請丁○○○簽發如附表所示之本票三紙用以清償對戊○○之前揭債務，惟戊○○為保障其債權，竟意圖供行使之用，因不識字，而教唆原無犯意之丁○○○，
    於未經乙○○（即丙○○之夫）同意，由丁○○○接續在如附表所示之本票三紙
    上偽造乙○○之簽名而與丙○○為共同發票人，再由丙○○交由戊○○收執，嗣
    因戊○○於八十八年十一月三日以上開本票影本為證物，向台灣板橋地方法院檢
    察署對丙○○、乙○○提出告訴，經檢察官偵訊後始悉上情。
二、案經台灣板橋地方法院檢察署檢察官自動偵辦起訴。
    理  由
甲、有罪部分：
一、訊據被告戊○○、丁○○○矢口否認有偽造有價證券之犯行，被告戊○○辯稱係
    丙○○要丁○○○簽乙○○之名云云，而被告丁○○○則以係丙○○要伊簽乙○○之名，伊只是純綷幫忙而已辯之。然查：右揭事實，業據被告丁○○○於偵訊
    中自承「（為何有寫乙○○之名？）是戊○○要我寫的，說這樣她較有保障，在
    李家寫的，當時乙○○不在家」（參八十八年度他字第一九二三號偵查卷第二十
    八頁背面），核與被告丙○○於偵審指述及證人乙○○於甲○調查時之證述情節
    相符，並有本票影本三紙附卷可稽，被告戊○○、丁○○○前開辯詞，顯係圖卸
    刑責之詞，不足採信。本件事證明確，被告戊○○、丁○○○之犯行堪以認定。
二、查被告戊○○於右揭時、地教唆被告丁○○○偽造本票之行為，係教唆犯刑法第
    二百零一條第一項之偽造有價證券罪，應依所教唆之罪處罰之。而被告丁○○○
    所為，係犯刑法二百零一條第一項之偽造有價證券罪。至其偽造署押為偽造上開
    本票之階段行為，不另論罪。被告戊○○教唆被告丁○○○三次之偽造乙○○簽
    發本票犯行，係利用同一犯罪機會接續為之，應認在包括之單一犯意內，均為單
    純一罪。另按行使係指按有價證券之用法而加以使用之義，亦即將偽造之有價證
    券為提示或背書轉讓等之謂，查被告戊○○以偽造之本票影本為證物，向台灣板
    橋地方法院檢察署提出告訴，尚非可認係行使有價證券，公訴人認被告戊○○行
    使偽造有價證券之低度行為，應為偽造有價證券之高度行為所吸收，容有誤會，
    併此敘明。查被告戊○○係因丙○○積欠其會款達七十餘萬元均未清償，利用丙○○簽發本票用以清償之際，為保障其債權，而教唆被告丁○○○偽簽乙○○為
    共同發票人以供擔保，而被告丁○○○係為幫不識字之被告戊○○、丙○○解決
    債務糾紛，一時失慮而偶罹重典，且戊○○及丁○○○均非圖不法之利益，衡情
    非無可憫，縱處以最輕之法定刑，仍嫌過重，依刑法第五十九條之規定酌減其刑
    。爰審酌被告犯罪之動機、目的、手段、品行、智識程度、所生危害及犯罪後之
    態度等一切情狀，分別量處如主文第一項、第二項所示之刑。查被告丁○○○前
    未曾受有期徒刑以上刑之宣告，有台灣高等法院檢察署刑案紀錄簡覆表在卷可憑
    ，其因一時失慮，致罹刑典，經此刑之宣告後，應知警惕而無再犯之虞，甲○因
    認暫不執行其刑為當，併予宣告緩刑二年，以啟自新。至如附表所示本票三紙上
    發票人欄偽造「乙○○」之署押共三個，應依刑法第二百十九條規定沒收。
乙、無罪部分：
一、公訴意旨略以：被告丙○○意圖為自己不法所有之概括犯意，自任會首於八十五
    年五月六日，在台北縣新莊市○○路二八八巷五十一號二樓之住處，招組參加三
    會之戊○○等人參加，連同會首共計三十一人次，每會新台幣一萬元之民間互助
    會，定每月六日開會決標，丙○○均以他會員得標為名，致戊○○至八十七年一
    月六日止陷於錯誤而均如數交付會款，嗣戊○○分別於八十七年二月六日、五月
    六日、六月六日得標，每次均應得會款二十八萬元，然丙○○均分別只給付五萬
    五千元、五萬元、一萬元，其餘款項均未清償，戊○○始悉受騙，因認被告丙○○係犯刑法第三百三十九條第一項之詐欺取財罪嫌等語。
二、按犯罪事實應依證據認定之，無證據不得推定其犯罪事實；又不能證明被告犯罪
    者，應諭知無罪之判決，刑事訴訟法第一百五十四條、第三百零一條第一項分別
    定有明文。次按刑法第三百三十九條第一項詐欺罪之成立，以意圖為自己或第三
    人不法所有，以詐術使人將本人或第三人之物交付為要件。所謂以詐術使人交付
    ，必須被詐欺人因其詐術而陷於錯誤，若其所用方法，不能認為詐術，亦不致使
    人陷於錯誤，即不構成該罪，最高法院四十六年台上字第二六０號著有判例。
三、公訴人認被告丙○○涉犯刑法第三百三十九條第一項之詐欺取財罪嫌，無非係以
    右揭事實，業據告訴人即同案被告戊○○之指述，並有互助會單影本在卷可佐，
    而被告丙○○始終無法提供係何人倒會之資料，以供查證，認其辯稱因被他人倒
    會，始無法如數清償戊○○之會款等語，不足採信等為其論據。訊據被告丙○○
    固承認有積欠戊○○會款六十餘萬元之事實，惟堅決否認有何詐欺犯行，辯稱伊
    沒有詐欺，伊只有欠會款，但有按月還款等語。經查：戊○○於甲○審理時陳稱
    其跟三個會，均係活會，曾標過，但因別人的標息比較高，故未得標，三個會均
    係放到最後三個月．．，沒有聽說丙○○有冒標情事等情（參甲○八十九年三月
    二十九日訊問筆錄、八十九年四月十二日審判筆錄），另丁○○○於甲○審理時
    亦稱沒有聽說丙○○有冒標情事（參甲○八十九年三月二十九日訊問筆錄），參
    以丙○○係自八十五年五月六日即召集本件互助會，而戊○○均按月給付會款至
    八十七年間，其間戊○○、丁○○○均未耳聞丙○○有冒標情事，且丙○○苟有
    詐欺之意，大可於收集互助會會款後，即逃逸他往，何須仍正常進行至八十七年
    間，其無不法所有之意圖，已甚明顯。足徵被告丙○○自始並未施用何詐術，自
    難謂其因積欠戊○○會款即遽認其主觀上具有詐欺之不法意圖，況且丙○○已與
    戊○○達成和解，並依和解內容已按期攤還中，此經戊○○供明在卷。綜上所述
    ，此部分純屬民事債務不履行之問題，顯與上開刑法詐欺罪之構成要件有間，自
    不得以該罪相繩。此外，復查無其他積極事證足認被告丙○○有何詐欺取財之犯
    行，既不能證明其犯罪，爰依法諭知無罪之判決。
據上論斷，應依刑事訴訟法第二百九十九條第一項前段、第三百零一條第一項，刑法
第二百零一條第一項、第二百十九條、第二十九條第二項、第五十九條、第七十四條
第一款、第二款，罰金罰鍰提高標準條例第一條前段，判決如主文。
本案經檢察官游鉦添到庭執行職務。
中      華      民      國      八十九      年    五    月    三十一    日
                                  臺灣板橋地方法院刑事第三庭
                                          法  官  李  幼  妃
右正本證明與原本無異。
如不服本判決，應於判決送達後十日內，向甲○提出上訴狀。
                                          書記官  強  梅  芳
中      華      民      國      八十九      年    六    月    二      日
附錄本案論罪科刑法條全文
刑法第二百零一條
意圖供行使之用，而偽造、變造公債票，公司股票或其他有價證券者，處三年以上十
年以下有期徒刑，得併三千元以下罰金。
行使偽造、變造之公債票、公司股票或其他有價證券或意圖供行使之用收集或交付於
人者，處一年以上七年以下有期徒刑，得併科三千元以下罰金。
附表：
┌──┬────┬────┬────┬───────┬────────┐
│編號│本票號碼│發票日  │到期日  │金額：新台幣  │發票人          │
├──┼────┼────┼────┼───────┼────────┤
│ 一 │564906  │88年7月 │88年9月 │二十七萬元    │丙○○、乙○○  │
│    │        │18日    │11日    │              │                │
├──┼────┼────┼────┼───────┼────────┤
│ 二 │564907  │88年7月 │88年9月 │二十二萬五千元│丙○○、乙○○  │
│    │        │18日    │17日    │              │                │
├──┼────┼────┼────┼───────┼────────┤
│ 三 │564909  │88年7月 │88年9月 │二十三萬元    │丙○○、乙○○  │
│    │        │18日    │20日    │              │                │
└──┴────┴────┴────┴───────┴────────┘


司法院資訊處製作；財團法人民間司法改革基金會備份。
